ACORDAO-COMPLETO-2418285

ACÓRDÃO 8207/2020 ATA 25/2020 - PRIMEIRA CÂMARA

VISTOS, relatados e discutidos estes embargos de declaração opostos pelo Sr. Edimilson Renon contra o Acórdão 6667/2020-TCU-Primeira Câmara.
ACORDAM os ministros do Tribunal de Contas da União, reunidos em sessão da 1ª Câmara, ante as razões expostas pelo relator, com base nos arts. 32 e 34 da Lei 8.443/1992, em:
9.1. conhecer destes embargos de declaração para, no mérito, negar-lhes provimento;
9.2. dar ciência desta deliberação ao responsável.

Embargos de declaração opostos contra o acórdão 6667/2020-TCU-1ª Câmara, em que este Tribunal rejeitou alegações de defesa, julgou contas irregulares, condenou em débito e aplicou multa.

Primeira Câmara

Município de Santa Maria do Salto/MG.

3. Interessados/Responsáveis/Recorrentes:
3.1. Interessado: Fundo Nacional de Desenvolvimento da Educação (00.378.257/0001-81).
3.2. Responsável: Edimilson Renon (XXX.498.337-XX);
3.3. Recorrente: Edimilson Renon (XXX.498.337-XX).

13.1. Ministros presentes: Walton Alencar Rodrigues (Presidente), Benjamin Zymler e Bruno Dantas.
13.2. Ministro-Substituto convocado: Augusto Sherman Cavalcanti.
13.3. Ministro-Substituto presente: Weder de Oliveira (Relator).

ACORDAO-COMPLETO-2508301

Acórdão 18194/2021 - Primeira Câmara

WEDER DE OLIVEIRA

Ministro-Substituto Weder de Oliveira.

Reproduzo a seguir trechos dos embargos de declaração opostos pelo Sr. Edimilson Renon (peça 66) contra o Acórdão 6667/2020-TCU-Primeira Câmara:
"DA CONTRADIÇÃO: 
Para o Recorrente, ora embargante, houve contradição/omissão o que prejudica o controle da legitimidade da função jurisdicional exercida. Existe contradição quando o n. sentenciante firma que: 
'13. De acordo com o exame do FNDE (parecer 405/2017-IESP/COAPC/CGCAP//DIFIN/FNDE) , a Sra. Beatriz Irivam Almeida apenas encaminhou os dados da prestação de contas via SiCPC, porém não geriu a execução da obra.
14. Verifico que a unidade instrutiva confirmou tal fato, destacando que os extratos juntados aos autos demonstram que os valores foram integralmente repassados e utilizados durante o mandato do senhor Edimilson Renon. Ao final do exercício de 2012, o saldo disponível na conta vinculada era de apenas R$ 428,59. 
15. Concordo, assim com o entendimento do SecexTCE de não ser devida a inclusão da referida gestora no rol de responsáveis desta TCE.'
No caso presente o n. julgador ao constatar que existia saldo remanescente do convênio na época do mandato da Sra. Beatriz Irivam Almeida, não poderia excluí-la da responsabilidade de prestar contas e de exercer sua função processual. 
Assim sendo, a presente decisão guerreada, equivoca-se quando notadamente, contraria provas explicitas dos autos. 
DOS PEDIDOS: 
Pelo exposto e considerando os argumentos trazidos à baila, o embargante pede sejam os mesmos processados, conhecidos e inteiramente providos, para o fim de que seja sanada a contradição apontada, determinando a inclusão da Sra. Beatriz Irivam Almeida no polo passivo da lide."
É o relatório.

Kennedy José Carvalho Ramos (OAB/MG 83.685), representando Edimilson Renon.

Procurador Sérgio Ricardo Costa Caribé.

EMBARGOS DE DECLARAÇÃO EM TOMADA DE CONTAS ESPECIAL. CONHECIMENTO. ALEGAÇÃO DE CONTRADIÇÃO E OMISSÃO. INEXISTÊNCIA. REJEIÇÃO. COMUNICAÇÕES.

TOMADA DE CONTAS ESPECIAL (TCE)

Secretaria de Controle Externo de Tomada de Contas Especial (Secex-TCE).

Em exame, embargos de declaração opostos por Edimilson Renon, por meio de seu representante legal, contra o Acórdão 6667/2020-TCU-Primeira Câmara, em que este Tribunal rejeitou suas alegações de defesa, julgou suas contas irregulares, condenou-o em débito e aplicou-lhe multa no valor de R$ 160.000,00, com fundamento no art. 57 da Lei 8.443/1992 (peça 73) .
A tomada de contas especial que originou a deliberação impugnada foi instaurada pelo Fundo Nacional de Desenvolvimento da Educação (FNDE) , em desfavor do embargante, ex-prefeito de Santa Maria do Salto/MG (gestões 2005-2008 e 2009-2012) , em razão da não consecução dos objetivos pactuados no convênio 830293/2007, celebrado com o mencionado município, cujo objeto era a construção de uma escola no âmbito do Programa Nacional de Reestruturação e Aparelhagem da Rede Escolar Pública de Educação Infantil (Proinfância) .
Conheço dos presentes embargos, nos termos dos arts. 32, II, e 34 da Lei 8.443/1992, por considerar preenchidos os requisitos atinentes à espécie recursal.
O embargante defende, em síntese, a ocorrência de contradição/omissão em razão de existir saldo remanescente do convênio à época do mandato da Sra. Beatriz Irivam Almeida, e, assim, não poderia ser excluída sua responsabilidade de prestar contas e o exercício de sua função processual.
Solicita que "seja sanada a contradição apontada, determinando a inclusão da Sra. Beatriz Irivam Almeida no polo passivo da lide".
Não há a omissão ou a contradição alegada.
Ao apresentar alegações de defesa, o ora embargante propugnou que a Sra. Beatriz fosse arrolada para integrar o polo passivo desta TCE, em razão da ação civil de improbidade interposta pelo atual prefeito, Marlon Caires Souza.
Cabe transcrever trechos do exame da unidade instrutiva[footnoteRef:2] quanto a esse ponto, com os quais destaquei concordância na proposta de deliberação:  [2:  Peça 59.] 
"17.1. A existência, por si só, da Ação Civil de Improbidade mencionada acima, que rejeitou a alegação da Sra. Beatriz de ilegitimidade passiva, mantendo a responsável no polo passivo da referida lide, uma vez que o prazo para prestação de contas venceu no mandato desta responsável, não gera obrigação para o Tribunal de Contas da União, visto que possui jurisdição e competência próprias estabelecidas pela Constituição Federal e pela sua Lei Orgânica (Lei 8.443/92) .
17.2. Dessa forma, a existência de ação judicial sobre mesma matéria não obsta o exercício do controle externo, dado o princípio da independência das instâncias cível, penal e administrativa. Somente teria influência no processo em exame a ação penal em que fossem absolvidos os responsáveis pela negativa de autoria ou inocorrência do fato, caso em que as demais esferas devem acatar a decisão adotada no âmbito do juízo penal, o que não se verifica no caso concreto.
17.3. Considerando o que a Senhora Beatriz Irivan Almeida, ex-Prefeita Municipal de Santa Maria do Salto - MG, gestão 2013-2016, apresentou justificativas, conforme item 5 do Relatório de cumprimento do objeto (peça 26) , e ficou comprovado pela análise financeira, conforme Parecer n° 405/2017-DIESP/COAPC/CGCAP/DIFIN/FNDE (peça 30, p. 3-9) , que não restou configurada a responsabilidade por parte da referida gestora em relação a execução do convênio em tela, não é possível acatar a proposta de incluir a referida gestora no rol de responsáveis desses autos. Segue abaixo o trecho em questão do referido Parecer:
'6.1.3. Sr. Edimilson Renon foi responsável pela assinatura do Termo de Convênio e execução deste. Como a vigência do Convênio adentrou ao mandato da Sra. Beatriz Irivam Almeida, fica caracterizada sua corresponsabilidade, porém, não houve execução por parte da mesma, essa apenas encaminhou os dados de prestação de contas via SiGPC. O Sr. Marlon Caires Souza é o atual Chefe do Executivo da referida Municipalidade (grifo nosso) .
6.1.4. O prazo para a apresentação da prestação de contas deste Convênio era até o dia 15/11/2014, sendo apresentada pela Convenente no dia 15/7/2016, conforme comprovante de envio gerado pelo SiGPC (SEI 0306503) , portanto intempestivamente.
6.1.5. Cabe destacar que consta dos autos o Parecer Técnico exarado pela área técnica do Programa, concluindo pela impugnação total dos recursos repassados por motivo de obra inacabada (SEI 0100810, pag. 39 - 45) .'
17.4. Os extratos bancários de peças 5 a 8, comprovam que, de fato, após o início da gestão da Sra. Beatriz Irivan Almeida (gestão: 1/1/2013 a 31/12/2016) , não houve a realização de pagamentos com recursos do Convênio nº 830293/2007, restando apenas um saldo de R$ 418,59 que permaneceu aplicado em 2013." (grifei) 
O MP/TCU[footnoteRef:3] endossou o exame da unidade instrutiva e acrescentou a seguinte ponderação: [3:  Peça 62.] 
"10.	Também não cabe incluir no polo passivo sua sucessora, Beatriz Irivan Almeida (ex-prefeita, gestão 2013-2016) . Embora tenha recaído em seu mandato o prazo para a prestação de contas, os extratos juntados aos autos demonstram que os valores foram integralmente repassados e utilizados durante o mandato do Sr. Edimilson Renon (peças 5-8) . Ao final do exercício de 2012, o saldo disponível na conta vinculada era de apenas R$ 418,59, insuficiente para que a nova gestora desse continuidade às obras (peça 8, p. 1) . Os valores pagos durante a gestão do Sr. Edimilson superaram R$ 900.000,00 (peça 25) ."
Na proposta de deliberação que conduziu o Acórdão 6667/2020-TCU-Primeira Câmara, complementei os exames acima com a informação de que o FNDE, conforme parecer 405/2017 -IESP/COAPC/CGCAP/DIFIN/FNDE, destacou que a Sra. Beatriz Irivam Almeida apenas encaminhou os dados da prestação de contas via SiCPC, porém não geriu a execução da obra.
Os exames e as informações acima fundamentaram a exclusão da referida gestora do rol de responsáveis, considerando que não administrou a aplicação dos recursos, bem como encaminhou a prestação de contas ao FNDE. 
Uma vez que não há a omissão ou contradição alegada no Acórdão 6667/2020-TCU-Primeira Câmara, impõe-se a rejeição dos presentes embargos de declaração. 
Diante do exposto, manifesto-me pela aprovação do acórdão que ora submeto à apreciação deste Colegiado.
TCU, Sala das Sessões Ministro Luciano Brandão Alves de Souza, em 28 de julho de 2020 
Weder de Oliveira
Relator